臺灣屏東地方法院刑事判決　　　　　　　99年度訴字第1247號
公　訴　人　臺灣屏東地方法院檢察署檢察官
被　　　告　潘登
上列被告因違反野生動物保育法案件，經檢察官提起公訴（99年
度偵字第8644號），本院判決如下：
    主  文
潘登犯野生動物保育法第四十一條第一項第一、二、三款之非
法獵捕保育類野生動物罪，處有期徒刑陸月，如易科罰金，以新
臺幣壹仟元折算壹日。扣案鳥仔踏伍支及鳥網壹面均沒收之。
    事  實
一、潘登（起訴書誤載為潘添登）明知紅尾伯勞鳥（學名：La
    nius Cristatus）係經行政院農業委員會（下稱農委會）公
    告列為保育類野生動物，且係過境候鳥，並未在臺灣地區有
    繁殖情形，族群量亦未逾越環境容許量，非經主管機關許可
    ，不得予以騷擾、虐待、獵捕、宰殺或為其他利用，竟非基
    於學術研究、教育或試驗研究之目的，復未經主管機關之許
    可，而於民國99年9 月16日上午6 時10分許前某時，在屏東
    縣枋寮鄉內寮村匏仔園旁荔枝園內，架設俗稱「鳥仔踏」之
    捕鳥器5 支及鳥網（長20尺、寬8 尺）1 面，使用此種禁止
    獵捕野生動物之方式獵捕前述保育鳥類。潘登嗣於99年9
    月16日上午6 時10分許，前往上開處所，是時其所架設之鳥
    仔踏中有遭困之鳥類4 隻，潘登將受困之紅尾伯勞鳥1隻
    自鳥仔踏上取下，復將該鳥仔踏恢復至可供捕捉鳥類狀態後
    ，即為執行護野鳥埋伏勤務之員警當場查獲，並扣得其所獵
    捕之鳥隻4 隻（其中1 隻經查獲人員現場拍照及請專責單位
    製作鑑定報告確為紅尾伯勞鳥後，與餘3 隻一同先予野放）
    ，始查悉上情，並扣得潘登所有並供其上開獵捕紅尾伯勞
    鳥犯罪所用之鳥仔踏5 支及鳥網1 面。
二、案經屏東縣政府警察局枋寮分局報告臺灣屏東地方法院檢察
    署檢察官偵查起訴。
    理  由
壹、程序部分：
一、起訴書誤將被告姓名載為「潘添登」，業經本院查明並更正
    如前，且於審理中確認人別無誤，合先敘明。
二、按被告以外之人於審判外之陳述，經當事人於審判程序同意
    作為證據，法院審酌該言詞陳述或書面陳述作成時之情況，
    認為適當者，亦得為證據，刑事訴訟法第159 條之5 第1 項
    定有明文。又傳聞法則之重要理論依據，在於傳聞證據未經
    當事人之反對詰問予以核實，乃予排斥，惟若當事人已放棄
    對原供述人之反對詰問權，於法院審判時表明同意該等傳聞
    證據可作為證據，基於證據資料愈豐富，愈有助於真實發現
    之理念，並貫徹刑事訴訟法修法加重當事人進行主義之精神
    ，確認當事人對於證據能力有處分權之制度，傳聞證據經當
    事人同意作為證據，法院認為適當者，亦得為證據。查本件
    被告潘登對卷附具傳聞證據性質之證據表示無意見（見本
    院卷第10頁反面、第19頁反面及第26頁反面），且迄未於本
    院言詞辯論終結前聲明異議，依刑事訴訟法第159 條之5 第
    2 項之規定，視為被告已同意援引作為證據，本院復審酌該
    等證據作成時之情況及取得過程等節，認為以之為證據使用
    ，應屬適當，是依刑事訴訟法第159 條之5 之規定，均有證
    據能力。
貳、實體事項：
一、訊據被告潘登固坦承有於上開時、地自鳥仔踏上取下紅尾
    伯勞鳥1 隻之事實，惟矢口否認有何違反野生動物保育法犯
    行，辯稱：伊只是要去上廁所，剛好看到有鳥受困流血，想
    要幫忙放生而已云云，惟查：
  (一)、被告有於上開時、地自鳥仔踏上取下紅尾伯勞鳥1 隻之事
      實，業經被告於警詢、偵查及本院審理中均坦承不諱，核
      與證人郭約翰之證詞相符，堪信為真；又被告為警查獲當
      時所扣得之鳥隻1 隻，係經農委會公告列為保育類野生動
      物之紅尾伯勞鳥，有屏東科技大學研究發展處附設野生動
      物保育中心臨時物種鑑定表1 份（見警卷第14頁）在卷可
      證，是被告有於上開時、地捕捉經農委會公告列為保育類
      野生動物之紅尾伯勞鳥1 隻之事實堪以認定。
  (二)、被告雖辯稱：扣案之鳥仔踏5 支及鳥網1 面均非伊所架設
      ，伊只是想要幫忙放生云云。惟查，被告有於上開時、地
      自鳥仔踏上取下紅尾伯勞鳥1 隻後，復將該鳥仔踏恢復至
      可供捕捉鳥類狀態之事實，業經證人即承辦員警郭約翰於
      偵查中具結證稱：被告當時沒有四處張望，一來就直接拔
      鳥，然後把鳥放在手上後，又把鳥仔踏恢復原狀，接著又
      去查看其他鳥仔踏時，伊與其他員警就上前逮捕被告等語
      （見偵卷第11頁），且與本院於100 年5 月5 日當庭勘驗
      被告於99年9 月16日遭逮捕時之搜證光碟，勘驗結果：被
      告有解開鳥仔踏後再將其還原之動作，且手中握有物品等
      情相符，有本院準備程序筆錄（見本院卷第18頁反面）在
      卷可參。是扣案之鳥仔踏5 支及鳥網1 面若真非被告所架
      設，被告僅係欲放飛鳥隻才將鳥隻自鳥仔踏上取下，則被
      告應將鳥隻自鳥仔踏上取下後即刻放飛，而非將取下之鳥
      隻置於手中並續查看其他鳥仔踏；且被告將鳥隻自鳥仔踏
      上取下後，復將鳥仔踏恢復至可供捕捉鳥類之狀態，是被
      告若真有援救受困鳥隻之意，當無使捕捉鳥隻之器具再回
      復得捕捉鳥隻狀態之舉，始符常情，是被告上開所辯顯係
      卸責之詞，扣案之鳥仔踏5 支及鳥網1 面均為被告為捕捉
      紅尾伯勞鳥所架設之事實，堪以認定。
  (三)、被告復辯稱：伊僅是要去上廁所，剛好看到有鳥受困幫忙
      放生云云（見偵卷第5 頁），惟參以本件被告遭逮捕之過
      程：員警為逮捕被告而與被告拉扯時，被告即呼：伊沒有
      抓鳥，伊巡伊的水果也不行等語，之後員警制伏被告表示
      要行告知義務時，被告始陳稱來荔枝園上廁所等情，亦經
      本院於100 年5 月5 日當庭勘驗被告於99年9 月16日遭逮
      捕時之搜證光碟無訛，有本院100 年5 月5 日準備程序筆
      錄（見本院卷第18頁反面至第19頁正面）在卷可查，故被
      告若真非基於捕捉紅尾伯勞鳥之犯意而將上開鳥隻自鳥仔
      踏上取下，則在員警於初逮捕被告未及行告知義務前，斯
      時被告理應尚無從得知究係因涉嫌何等犯行而遭逮捕之際
      ，被告為何即稱：伊沒有抓鳥等語？是被告上開舉止誠屬
      可疑；且被告當時既表示係為巡視水果始前往果園，又為
      何復於偵查中陳述：那以前是王清貴的果園，現在誰在整
      理伊不知道等語（見偵卷第15頁）？故綜上各情觀之，足
      認被告上開所辯顯係卸責之詞，難以採信，應可認被告確
      係為捕捉保育類紅尾伯勞鳥而自鳥仔踏上取下鳥隻，被告
      有捕捉紅尾伯勞鳥之事實洵堪認定。
  (四)、綜上所述，本件事證明確，被告犯行堪以認定，應予依法
      論科。
二、按紅尾伯勞鳥業經行政院農業委員會於98年3 月4 日以農林
    務字第0981700180號函公告為保育類野生動物；又按保育類
    野生動物應予保育，不得騷擾、虐待、獵捕、宰殺或為其他
    利用，但族群量逾越環境容許量者，不在此限，野生動物保
    育法第18條第1 項定有明文；參酌農委會目前並未就紅尾伯
    勞鳥進行相關利用公告事宜，是未經許可，自不得對紅尾伯
    勞鳥加以獵捕宰殺甚明；再按獵捕野生動物不得架設網具，
    或使用陷阱、獸鋏或特殊獵捕工具，野生動物保育法第19條
    第1 項第4 款、第6 款亦定有明文。是以被告未經中央主管
    機關許可，架設獸鋏（即俗稱「鳥仔踏」之捕鳥器）及網具
    （即「鳥網」），使用此種禁止之方式獵捕未逾環境容許量
    之保育類野生動物紅尾伯勞鳥，係違反野生動物保育法第18
    條第1 項第1 款、第2 款及同法第19條第1 項第4 款、第6
    款之規定。故核其所為，係犯野生動物保育法第41條第1 項
    第1 款、第2 款、第3 款之非法獵捕保育類野生動物罪（起
    訴書漏引同條項第2 款，應予補充）。又被告之獵捕行為僅
    有1 個，雖兼具3 款情形，仍只成立1 罪，不能認係法規競
    合或犯罪競合，並無刑法第55條之適用（最高法院92年台上
    字第6402號判決參照），附此敘明。爰審酌被告無故以非法
    手段獵捕保育類動物紅尾伯勞鳥之行為，足以危害自然生態
    環境，且有損國際形象，自應受相當之刑事非難，犯後復否
    認犯行、飾詞狡辯，顯無悔意，態度不佳，兼衡其智識程度
    、生活狀況及獵捕之鳥隻數等一切情狀，量處如主文所示之
    刑，並諭知易科罰金之折算標準。又犯野生度物保育法第40
    條、第41條、第42條或第43條第3 項之罪，查獲之保育類野
    生動物產製品及供犯罪所用之獵具、藥品、器具，沒收之，
    野生動物保育法第52條第1 項後段定有明文。扣案之「鳥仔
    踏」5 支及鳥網1 面，均為供被告犯本案所用之獵具等情，
    業經認明如前，是應依上開規定宣告沒收。
三、公訴意旨雖認被告共抓取紅尾伯勞鳥4 隻，惟本件承辦員警
    僅就被告自鳥仔踏上取下之紅尾伯勞鳥活體1 隻，送請屏東
    科技大學研究發展處附設野生動物保育中心鑑定，而查獲當
    時一併扣案之另3 隻鳥隻雖業經扣案，惟未經鑑定即與前開
    經鑑定確為紅尾伯勞鳥之鳥隻一同放飛，是無從確認另3 隻
    鳥類是否亦屬上開農委會函所公告之保育類野生動物紅尾伯
    勞鳥，本於罪疑惟輕之原則，是本院認定被告所獵捕之前開
    另3 隻鳥隻均非紅尾伯勞鳥，又因公訴意旨認此部分與上述
    經論罪科刑部分，屬單純一罪，就此部分爰不另為無罪之諭
    知。
據上論斷，依刑事訴訟法第299 條第1 項前段，野生動物保育法
第41條第1 項第1 款、第2 款、第3 款、第52條第1 項後段，刑
法第11條、第41條第1 項前段，判決如主文。
本案經檢察官鍾佩真到庭執行職務。
中    華    民    國   100    年    6     月    24    日
                  刑事第一庭    審判長法  官  徐美麗
                                      法  官  許瑜容
                                      法  官  薛侑倫
以上正本證明與原本無異。
如不服本判決應於收受判決後10日內向本院提出上訴書狀，並應
敘述具體理由；其未敘述上訴理由者，應於上訴期間屆滿後20日
內向本院補提理由書（均須按他造當事人之人數附繕本）「切勿
逕送上級法院」。
中    華    民    國   100    年    6     月    24    日
                                      書記官  邱郁芸
附錄本件論罪科刑法條：
野生動物保育法第41條
有下列情形之一，處6 月以上5 年以下有期徒刑，得併科新臺幣
20萬元以上1 百萬元以下罰金：
一、未具第18條第1 項第1 款之條件，獵捕、宰殺保育類野生動
    物者。
二、違反第18條第1 項第2 款規定，未經中央主管機關許可，獵
    捕、宰殺保育類野生動物者。
三、違反第19條第1 項規定，使用禁止之方式，獵捕、宰殺保育
    類野生動物者。
於劃定之野生動物保護區內，犯前項之罪者，加重其刑至三分之
一。
第1 項之未遂犯罰之。